【裁判字號】    92,台上,3311
【裁判日期】    920619
【裁判案由】    違反毒品危害防制條例
【裁判全文】
最高法院刑事判決                              九十二年度台上字第三三一一號
    上  訴  人  甲○○
                        灣彰化監獄執行中，寄押於台灣高雄第二監獄）
右上訴人因違反毒品危害防制條例案件，不服台灣高等法院高雄分院中華民國九十二
年三月二十八日第二審判決（九十二年度上訴字第一九九號，起訴案號：台灣高雄地
方法院檢察署九十一年度偵字第九三四五號），提起上訴，本院判決如左：
    主  文
原判決撤銷，發回台灣高等法院高雄分院。
    理  由
本件原判決認定上訴人甲○○與翁振豐、楊群星係朋友關係。翁振豐、楊群星於民國
九十一年五月一日中午十二時五十分許，在嘉義縣義竹鄉○○○路上之「阿娥檳榔攤
」，因持有第一級毒品海洛因十八包計九公克，為警查獲。警方詢知上訴人有販賣海
洛因情事，即授意翁振豐於同日下午三時五分許，以行動電話向上訴人佯稱欲購買海
洛因。上訴人即基於販賣海洛因圖利之犯意，於是日下午四時五十五分許，攜帶海洛
因一包（毛重約十九公克），前往高雄市○○路與文瑞路口，欲售予翁振豐時，為警
當場查獲而未遂。警方並於同日下午五時三十分許，在高雄市○○路二一二號十五樓
之三上訴人住處，扣得海洛因二包（毛重分別約二公克、零點二公克，上開三包海洛
因計淨重二十一點零三公克），及分裝海洛因之削尖塑膠吸管一支、空夾鏈袋四十五
只等物等情。因而維持第一審論處上訴人販賣第一級毒品未遂罪刑之判決，駁回上訴
人在第二審之上訴，固非無見。
惟查：(一)毒品危害防制條例第四條第一項之販賣第一級毒品罪，以行為人有營利之意
思，而販入或賣出第一級毒品或二者兼而有之之犯行者為其構成要件。故行為人有無
此項營利意思之目的條件，自應於事實欄內為詳實之記載，然後於理由內說明其憑以
認定之證據，始稱適法。原判決事實欄內雖謂上訴人係基於販賣第一級毒品營利之犯
意，而販賣第一級毒品海洛因予翁振豐未遂，然理由內並未說明其憑以認定上訴人有
營利意思之依據，要屬理由不備。(二)審理事實之法院對於卷內與被告犯罪是否成立有
關，且依法應予調查之證據，如未詳加調查，或雖已調查，仍未調查明白，則尚難遽
為被告有利或不利之認定。原判決謂上訴人警詢時自白伊於前開時地，被警在伊身上
查獲海洛因一包約十九公克。翁振豐打伊行動電話，約定在被查獲地點向伊購買毒品
等情。並認上訴人入台灣高雄看守所時，所述胸部、左腳、背部等處受傷，有可能係
警方追捕時扭抓擦撞所致。警員為上訴人製作筆錄，係回嘉義縣警察局水上分局，已
經過數小時之後。詢問筆錄時，並未對上訴人施以刑求，難謂其供述非出於自由意志
。而以上訴人警詢時之前開自白，作為上訴人有本件犯行之憑據。然上訴人於偵審中
辯稱：伊警詢時遭刑求，所為供述並不實在等情。復由卷附之台灣高雄看守所檢送之
上訴人入所前受傷經過自述登記簿以觀，其上紀錄上訴人九十一年五月二日入所時，
左腳、後頸部、背部有擦傷，並自述胸部受有內傷（見第一審卷第七０、七二頁）。
倘若該傷勢係原判決所謂警方追捕時扭抓擦撞所致，則當時警方是否故意造成該傷勢
？如警方追捕時有故意扭抓擦撞上訴人情事，似足以使上訴人生畏怖之心意，憑何謂
隔數小時後警局詢問時，上訴人心理所受威脅已解除，而得自由陳述？不無疑義。乃
原判決未就此詳予審酌論述，即為前開認定，要嫌速斷，且有理由不備之違誤。(三)原
判決以證人翁振豐於警詢時所證述：上訴人於前開時地被查獲時，在其身上被查扣海
洛因一包乙節，作為上訴人有販賣海洛因予翁振豐未遂之依據（見原判決第五頁第九
、十行）。然翁振豐於審理中證稱：警方逮捕上訴人過程中，伊坐在車內，未看到發
生情形，並未與上訴人有所接觸（見第一審卷第九四、九五頁、原審卷第四六頁）。
而證人即參與逮捕上訴人之警員謝永茂、王瑞泰亦供證：在逮捕上訴人過程中，翁振
豐坐在車內；王瑞泰並證述：當時翁振豐未與上訴人交談，因翁振豐不希望與上訴人
碰面各等情（見第一審卷第九一、九六頁）。則翁振豐如何見聞上訴人於前開時地被
查獲時，在其身上被查扣海洛因一包？此與翁振豐警詢時所為前開不利於上訴人之供
述是否為真攸關，自須深入研求，並詳述理由。乃原審未就翁振豐、謝永茂、王瑞泰
審理中所為前開陳述詳加調查釐清，即為上揭不利於上訴人之認定，難謂無調查未盡
及理由不備之違誤。(四)有罪判決書理由之說明必須互相一致，方為合法。倘若理由之
說明不相一致，按諸刑事訴訟法第三百七十九條第十四款後段規定，自屬判決理由矛
盾之當然違背法令。原判決理由一內既載述：翁振豐、楊群星於警詢時所供其等被查
扣之海洛因，係向上訴人購買等情為真實，而以之作為上訴人犯罪之證據（見原判決
第三頁第十三至十六行、第五頁第四、五、十五行）。然復於理由二內謂：翁振豐、
楊群星於警詢時，所為前開其等曾向上訴人購買海洛因之供述，與事實不符，不足採
為上訴人犯罪之證據（見原判決第六頁第二十行至第七頁第三行）。據此以觀，原判
決理由之說明前後齟齬不一，難謂無理由矛盾之違誤。以上或為上訴意旨所指摘，或
為本院得依職權調查之事項，應認原判決有發回更審之原因。又原判決不另為無罪諭
知部分，因公訴人認其與本件有罪部分，有裁判上一罪關係，亦應併予發回。
據上論結，應依刑事訴訟法第三百九十七條、第四百零一條，判決如主文。
中      華      民      國    九十二    年      六      月     十九     日
                              最高法院刑事第六庭
                                  審判長法官  吳  雄  銘
                                        法官  池  啟  明
                                        法官  石  木  欽
                                        法官  郭  毓  洲
                                        法官  吳  三  龍
      右正本證明與原本無異
                                              書  記  官
中      華      民      國    九十二    年      六      月    二十四    日
                                                                   Ｍ


司法院資訊處製作；財團法人民間司法改革基金會備份。
